臺灣士林地方法院民事裁定　　　　　　99年度消債抗字第51號
抗　告　人　郭政雄
代　理　人　葉秀美律師
上列抗告人因消費者債務清理事件聲請免責，對於中華民國99年
11月9 日本院99年度消債聲字第72號裁定提起抗告，本院裁定如
下：
    主  文
抗告駁回。
抗告程序費用新臺幣壹仟元由抗告人負擔。
    理  由
一、按法院為終止或終結清算程序之裁定確定後，除別有規定外
    ，應以裁定免除債務人之債務。惟債務人因浪費、賭博或其
    他投機行為，致財產顯然減少或負擔過重之債務，而生開始
    清算之原因者，除證明經普通債權人全體同意外，法院應為
    不免責之裁定，消費者債務清理條例第132 條、第134 條第
    4 款分別定有明文。又所謂浪費或投機行為，係指債務人於
    顯見其經濟狀況不佳之情形下，猶恣意揮霍、投機，生活支
    出超過個人收入所應支出之程度，或心存僥倖冀以一時之小
    投資以博取大利益，因致負擔更大債務，核其所為，於清算
    之原因有可歸責性，自有加以制止之必要，尚不宜使之免責
    。至於有無浪費或投機行為，端視債務人從事該行為時有無
    詳實之償還計畫，或有無以過去實證印證投資收益有相當或
    然率，或有政府、產業預定計畫等事實，倘無償還計畫、其
    他預定收入、過去實證或政府產業預定計畫等，僅是先行花
    費或以射倖心態從事投機時，即屬之，自不應認可免其還款
    之責。
二、抗告意旨略以：抗告人並無浪費情事，實係抗告人借貸無門
    只得商請親友及前同事，將繳納客戶保險金、購買日用品、
    至餐廳用餐等消費時以抗告人之信用卡代付，所週轉得來金
    額，均用以繳納信用卡費及維持基本生活開支所致；又因抗
    告人之車輛老舊（已17年），較新車為耗油，且汽油價格逐
    年調漲，抗告人現均以公車代步。再者，抗告人係於95 年5
    月間因中風生活幾至斷炊，無法覓得工作，方導致無法清償
    債務，在中風前抗告人尚正常繳納債款，各項消費亦屬一般
    社會大眾正常消費行為，並無「恣意揮霍」不予免責之情形
    。從而，原裁定裁定不免責，顯有未當，爰依法提起抗告，
    求為抗告人免責之裁定等語。
三、經查，本件抗告人固於95年間即罹患急性缺血性中風，併有
    高血壓、氣喘等病症，導致右手、右腳均萎縮不良於行，為
    抗告人提出住院診斷證明書、診所證明書為證（本院98年度
    消債清字第2 號第27、29頁）。惟抗告人早於未中風前之92
    至95年間即有數度在與必要生活無關而須支付宴席費用處所
    消費的紀錄，如海霸王（於92年間即有4 次，93年間5 次）
    、協記有限公司（於92年間有2 次，於93年1 次）、三德觀
    光大飯店（於92年間有1 次）、康華大飯店（於92年間有1
    次，93年有1 次）、廂廚餐廳（於93年間有1 次）、假日大
    飯店（於93年間有4 次）、金喜滿堂湘菜館（於95年有1 次
    ）；另也支出與必要生活無關之保險費用，如蘇黎世產物保
    險（於93年有4 次，於94年有1 次，95年1 次）、富邦產物
    保險（於93年有1 次）、新光產物保險（於95年有1 次）、
    新安東京產物保險（於95年有2 次）；且當時在抗告人所有
    之汽車尚未逾10年的車齡，尚不可能急遽耗油的車況下，即
    有頻繁的加油消費紀錄，如紫陽加油站（於92年有8 次，於
    93年有8 次，於95年有1 次），四海加油站（於92年有1 次
    ），中國石油加油站（於92年有4 次，於93年有3 次），聯
    成加油站（於92年有7 次，於93年有17次，於95年有3 次）
    ，全國加油站（於92年有3 次，於93年有2 次），西歐加油
    站（於92年有2 次，於93年有9 次）、濱油加油站（於93年
    有1 次，於95年46次）、台亞加油站（於93年有1 次），有
    債權人台新國際商業銀行股份有限公司、匯豐商業銀行股份
    有限公司所提出「債務人預借及消費明細」、「消費明細」
    （原審卷第18~2 3頁、第31頁）在卷可稽，是抗告人在中風
    病症發生前即有與必要生活無關係之浪費支出，所述係因中
    風導致增加消費支出，已有可疑。嗣於95年中風病症發生，
    理應減少戶外活動支出，抗告人在加油站的花費仍未減少，
    如抗告人於96年間持台北富邦商業銀行股份有限公司所發給
    的信用卡至全國加油站加油即達43次，97年為17次，96年間
    至濱江加油站加油為10次，97年為10次，有該銀行所提出消
    費款明細資料附卷可參（原審卷第75、76頁）。又抗告人預
    借現金方式借款，亦未衡量每月生活支出，輒以預借現額之
    最高額一次提領花用殆盡，此有債權人萬泰商業銀行股份有
    限公司陳稱，抗告人於92年9 月22日開始動用該行的現金卡
    ，當日即提領100,000 元，往後雖數度清償，以避免債務擴
    大，但於95年6 月30日單日復又一次提領130,000 元，並即
    採循環式還款，領款當時顯已預見將隨即花用完畢，並以入
    不敷出為理由拒不付款，並經該公司提出交易紀錄一覽表（
    原審卷第71頁）可參；此外抗告人於95年罹病後仍有於王朝
    大酒店、第一產物保險、農安機車有限公司之與必要生活無
    關之消費紀錄，亦據中國信託商業銀行股份有限公司提出「
    客戶消費明細表」在卷可參（原審卷第85~90 頁）。上開各
    筆支出依一般生活經驗觀之，已難認係為支應日常日生活所
    必要之消費。從而，自堪認抗告人確有於經濟狀況不佳之情
    形下，猶恣意揮霍、投機，因而負擔更大債務，並致無力清
    償債務而生清算之原因之情，已符合消費者債務清理條例第
    134 條第4 款因浪費、投機行為，致財產顯然減少或負擔過
    重之債務，而生開始清算之原因等規定，自已不符可資免責
    之條件。
四、雖抗告人又以其因借貸無門只得商請親友及前同事，將繳納
    客戶保險金，購買日用品，至餐廳用餐等消費時以抗告人之
    信用卡代付云云，惟抗告人所述並未舉證以明，原難認定為
    真正。縱為真正，因係透過借卡予親友製造債務，卻未如實
    返還發卡銀行，亦屬捏造債務之行為，依消費者債務清理條
    例第134 條第3 款之規定，非屬可資免責之行為。
五、另消費者債務清理條例第135 條係規定債務人於具備同條例
    134 條各款不免責事由且情節輕微者，復兼顧債權人全體受
    償情形及盱衡其他情狀，認使抗告人免責亦無悖當事人間權
    益之均衡維護而言。惟本件抗告人上述浪費、投機情事，其
    情節已難認輕微。且原審經徵詢債權人台新國際商業銀行股
    份有限公司、匯豐商業銀行股份有限公司、國泰世華銀行股
    份有限公司、花旗商業銀行股份有限公司、台北富邦商業銀
    行股份有限公司、澳商澳盛銀行集團股份有限公司台北分公
    司、萬泰商業銀行股份有限公司、中國信託商業銀行股份有
    限公司應否免責之意見，全體債權人俱為反對之表示，顯亦
    無普通債權人全體同意債務人免責之情形。再參以本件清算
    事件普通債權人未曾受償分文之情，則若仍予債務人以免責
    之裁定，核應非適當。從而，原審裁定不予免責，核無違誤
    ，抗告意旨指摘原裁定不當，求予廢棄並更為裁定，為無理
    由，應予駁回。
六、據上論結，本件抗告為無理由，依消費者債務清理條例第15
    條，民事訴訟法第495 條之1 第1 項、第449 條第1 項、第
    95條、第78條，裁定如主文。
中    華    民    國   100    年    3     月    29    日
                  民事第一庭  審判長法  官  俞慧君
                                    法  官  陳燁真
                                    法  官  古振暉
以上正本證明與原本無異。
如不服本裁定，僅得於收受本裁定正本送達後10日內，以適用法
規顯有錯誤或涉及法律見解具有原則上之重要性為理由，向本院
提出再抗告狀，（須繳納再抗告裁判費新臺幣1,000 元，並附繕
本一份），經本院許可後方得再抗告至最高法院。再抗告時應提
出委任律師或具有律師資格之人之委任狀；委任有律師資格者，
另應附具律師資格證書及釋明委任人與受任人間有民事訴訟法第
466 條之1 第1 項但書或第2 項所定關係之釋明文書影本。
中    華    民    國   100    年    3     月    30    日
                                    書記官  林郁菁